【裁判字號】    97,台上,420
【裁判日期】    970306
【裁判案由】    損害賠償
【裁判全文】
最高法院民事判決              九十七年度台上字第四二０號
上  訴  人  源美股份有限公司
法定代理人  乙○○
訴訟代理人  陳忠儀律師
被 上訴 人  欣大園藝噴水工具有限公司
兼  法  定
代  理  人  丙○○
共      同
訴訟代理人  張益隆律師
被 上訴 人  逸緯企業有限公司
兼  法  定
代  理  人  甲○○
被 上訴 人  絜文貿易有限公司
兼  法  定
代  理  人  丁○○
上 列二 人
共      同
訴訟代理人  陳居亮律師
上列當事人間請求損害賠償事件，上訴人對於中華民國九十六年
九月十二日台灣高等法院台中分院第二審判決（九十六年度智上
字第八號），提起上訴，本院判決如下：
    主  文
原判決廢棄，發回台灣高等法院台中分院。
    理  由
本件上訴人主張：被上訴人丙○○經營之被上訴人欣大園藝噴水
工具有限公司（下稱欣大公司）、被上訴人甲○○經營之被上訴
人逸緯企業有限公司（下稱逸緯公司）明知「園藝花式噴水頭之
全流口改良結構」之系爭專利母案，為伊設計並經智慧財產局發
給新型專利證書，竟共同擅自製造仿冒該系爭專利母案之噴水槍
，並由被上訴人丁○○經營之被上訴人絜文貿易有限公司（下稱
絜文公司）販賣銷售出口，經伊提出告訴，於民國八十九年一月
十二日在欣大公司查扣仿冒之噴水槍三十六英吋二十八枝、十八
英吋六枝及短噴水槍四枝，在逸緯公司扣得仿冒之噴水槍三十六
英吋成品四千五百枝、半成品三百枝，十八英吋成品七千五百七
十枝及半成品一千三百枝；而絜文公司將仿冒品辦理出口結關，
經警至高雄關稅局中興分局第一一七號碼頭（下稱一一七號碼頭
）扣押二只貨櫃內之仿冒品合計一萬二千五百四十四組。以財政
部台北關稅局函覆絜文公司出口報單每件價格新台幣（下同）一
百八十二元為本件損害額計算基準，金額合計為五百九十七萬九
千零六十四元。依侵權行為之法律關係及修正前專利法（下同）
第一百零五條準用第八十九條第一項第二款、第二項、第三項之
規定，伊請求被上訴人連帶給付四百萬元。另因被上訴人擅自製
造侵害系爭專利母案之仿冒品銷售，對伊商譽侵害甚深，依專利
法第一百零五條準用第八十九條第二項之規定，伊得請求被上訴
人連帶賠償業務上信譽減損一百萬元等情。爰求為命被上訴人連
帶給付五百萬元，及加給法定遲延利息之判決（第一審判命欣大
公司、丙○○連帶給付上訴人十萬一千八百四十八元本息，並將
上訴人其餘之訴駁回。上訴人就其敗訴部分，於四百八十九萬八
千一百五十二元本息範圍內聲明不服，其餘部分則因兩造均未聲
明不服，已告確定）。
被上訴人則以：上訴人自八十九年一月七日寄發存證信函與欣大
公司，迄九十一年七月一日起訴，已逾二年時效期間。且欣大公
司否認逸緯公司、絜文公司有收受上訴人之存證信函，則上訴人
對逸緯公司、絜文公司起訴，亦逾二年時效，依民法第二百七十
六條連帶債務免責之規定，上訴人對欣大公司請求，亦無理由。
又上訴人前揭存證信函並未附具專利證書、專利公報、專利侵害
鑑定報告，且未敘明其專利權之具體內容及範圍或其受侵害之事
證，但欣大公司於收受上開信函後，即停止製造系爭物品及回函
表明欣大公司不知上訴人享有系爭專利權，更無侵害系爭專利權
之故意。至絜文公司僅係國外買主之代理人，並無販賣之行為，
亦無侵權行為。又於欣大公司查扣之物品，與系爭專利權之範圍
實質不相同；至查扣之其餘物品，均非欣大公司所製造，亦與絜
文公司、丁○○無關，上訴人以之為計算損害額之基準，並不足
採。另三十六英吋之噴水槍，僅其中導水片侵害系爭專利權，其
成本僅０．八元，故損害金額之計算，應以導水片之成本計算，
上訴人以每件一百八十二元計算損害，顯然過高。再上訴人並未
證明其信譽受有侵害，則其請求信譽減損之賠償，亦無理由等語
，資為抗辯。
原審維持第一審所為上訴人請求被上訴人連帶給付四百八十九萬
八千一百五十二元本息部分敗訴之判決，駁回其上訴，無非以：
上訴人享有系爭新型專利母案之專利權，專利權期間自八十四年
九月二十一日起至九十五年十二月十四日止之事實，為兩造所不
爭執，堪信為真實。查上訴人於八十九年一月十二日在欣大公司
、逸緯公司查扣上訴人所謂之仿冒品後，於九十一年一月四日以
存證信函催告被上訴人連帶負損害賠償責任，有存證信函及快捷
郵件收據在卷可稽，足見上訴人已向被上訴人表示請求履行債務
之意思，並於請求後六個月內之九十一年六月二十七日提起本件
訴訟，是本件侵權行為損害賠償請求權，自未罹於二年之時效。
其次，本件經兩造合意送由財團法人工業技術研究院（下稱工研
院）鑑定後，認待鑑定對象一（即三十六英吋噴水槍）與系爭專
利母案不符合文義讀取但適用均等論，故可判斷待鑑定對象一落
入系爭專利母案之申請專利範圍，待鑑定對象二（即十八英吋噴
水槍）與系爭專利母案不符合文義讀取且不適用均等論，故可判
斷待鑑定對象二未落入系爭專利母案之申請專利範圍，有專利侵
害鑑定報告附卷足憑。是上訴人主張欣大公司製造之待鑑定對象
一侵害其所有系爭專利母案之專利權，應可採信。至其主張欣大
公司製造之待鑑定對象二侵害其專利權，則不足憑採。另財團法
人中國生產力中心所為之鑑定，係欣大公司私下委託所為，難期
客觀、公正，故不得執為認定欣大公司製造之待鑑定對象一未侵
害上訴人所有之系爭專利母案之專利權。又於逸緯公司及一一七
號碼頭所查扣之物品，欣大公司否認係其製造，絜文公司亦未承
稱係欣大公司所製造，上訴人復未能舉證證明該物品係被上訴人
共同製造，則上訴人主張逸緯公司、絜文公司及其負責人甲○○
、丁○○應與欣大公司連帶負侵權行為責任，即非有據。按上訴
人所有之系爭專利母案之專利權業經公告周知，自應認欣大公司
主觀上有侵害上訴人專利權之過失，欣大公司徒以接獲存證信函
前，不知上訴人有系爭專利母案之專利權存在，否認其有過失，
自不足採。又公司負責人對於公司業務之執行，如有違反法令致
他人受有損害時，對他人應與公司負連帶賠償之責，公司法第二
十三條亦規定甚明。欣大公司既有侵害上訴人專利權之行為，丙
○○係欣大公司之負責人，公司物品之製造及銷售事項，均屬公
司負責人執行業務之範圍，則上訴人請求欣大公司與丙○○負連
帶賠償之責，尚無不合。惟上訴人未能舉證證明經警於逸緯公司
及一一七號碼頭查扣之前揭物品，被上訴人有共同侵權行為，則
其主張應以絜文公司出口報單所示每件一百八十二元為本件損害
賠償金額計算基準，並將在逸緯公司及一一七號碼頭查扣之前述
物品，併計入係欣大公司因製造待鑑定對象一侵害上訴人所有系
爭專利母案專利權所得之利益，即屬無據。至欣大公司所稱待鑑
定對象一侵害系爭專利母案專利權，僅其中導水片，其成本僅０
．八元，故損害金額之計算，應以導水片之成本計算云云，亦未
據舉證證明，同無足採。按當事人已證明受有損害而不能證明其
數額或證明顯有重大困難者，法院應審酌一切情況，依所得心證
定其數額，民事訴訟法第二百二十二條第二項定有明文。欣大公
司製造之待鑑定對象一侵害上訴人所有系爭專利母案專利權，自
應以經警於八十九年一月十二日在欣大公司處查扣之待鑑定對象
一數量及其價格作為本件損害賠償金額計算基準，而經警查扣之
待鑑定對象一為二十八枝，另上訴人就待鑑定對象一於八十七年
六月二十五日出口時之報價為六十六元，有搜索扣押證明筆錄及
上訴人陳報之出口報單附卷可參，據此核算，則欣大公司因侵害
行為所得之利益為一千八百四十八元，上訴人復未能證明欣大公
司侵害行為係屬故意，自無從依專利法第八十九條第三項規定，
酌定損害額三倍以下之賠償。是上訴人請求欣大公司、丙○○連
帶賠償在一千八百四十八元範圍內，核屬有據，逾此範圍，則無
理由。又除前項規定外，發明專利權人之業務上信譽，因侵害而
致減損時，得另請求賠償相當金額，為專利法第一百零八條準用
第八十九條第二項所規定。欣大公司未經授權而製造侵害上訴人
系爭專利母案專利權之待鑑定對象一，致上訴人無法控管其專利
產品及品質，難認對上訴人無商譽之損害，以欣大公司侵害上訴
人系爭專利母案專利權而遭查扣之待鑑定對象一僅二十八枝，每
枝售價為六十六元，欣大公司八十九年營業收入總額為四億三萬
六千三百九十五萬三千五百三十元、純益率為四．０一％，有財
政部台灣省中區國稅局彰化縣分局函檢送欣大公司八十九年度營
利事業所得稅申報書在卷可稽，則上訴人請求賠償減損之業務上
信譽損失，應以十萬元為適當，逾此範圍之請求，尚屬無稽。綜
上所述，上訴人請求欣大公司、丙○○連帶賠償十萬一千八百四
十八元本息範圍內，應予准許。至上訴人另請求被上訴人連帶給
付四百八十九萬八千一百五十二元本息部分，為無理由等詞，為
其判斷之基礎。
惟按判決理由項下，應記載關於攻擊或防禦方法之意見，民事訴
訟法第二百二十六條第三項定有明文。法院為當事人敗訴之判決
，而其關於攻擊或防禦方法之意見有未記載於判決理由項下者，
即為同法第四百六十九條第六款所謂判決不備理由之違法。查上
訴人於九十六年七月三十一日於原審提出民事上訴理由(二)狀，主
張丙○○於刑事案件警訊中自承逸緯公司為欣大公司之下游組裝
工廠，負責代工組裝園藝噴水槍系列產品，再交由貿易商以貨櫃
出口，並供認經警至一一七號碼頭扣押二只貨櫃內之仿冒貨品係
欣大公司之產品，由逸緯公司出貨、絜文公司負責辦理出口等語
；甲○○亦自承於八十九年一月十二日在逸緯公司查扣十八吋及
三十六吋噴水槍成品及半成品計一萬三千六百七十枝，係逸緯公
司為欣大公司代工，復供認前開遭查扣二只貨櫃內之物品均係逸
緯公司組裝的，且提出筆錄影本在卷可稽（見原審卷第七八、八
三、八五、八六頁），攸關被上訴人是否共同侵害上訴人所享有
之系爭專利權之判斷，自屬重要之攻擊防禦方法，然原審未於判
決理由項下說明其取捨之意見，逕謂上訴人未能舉證證明被上訴
人有共同侵權行為，則上訴人執此主張逸緯公司、絜文公司及甲
○○、丁○○應與欣大公司連帶負侵權行為責任，即非有據云云
，進而為上訴人不利之認定，有判決不備理由及認定事實與卷證
資料不符之違誤。至上訴人於原審另主張欣大公司、丙○○、逸
緯公司、甲○○共同擅自製造系爭專利追加一案之仿冒品銷售，
爰請求彼等連帶賠償五十萬元及業務上信譽減損五十萬元部分，
原審漏未裁判，上訴人既一併聲明不服，就該脫漏部分，應以聲
請補充判決論，案經發回，應併注意及之。上訴論旨，指摘原判
決不當，聲明廢棄，非無理由。
據上論結，本件上訴為有理由。依民事訴訟法第四百七十七條第
一項、第四百七十八條第二項，判決如主文。
中    華    民    國  九十七  年    三    月    六    日
                      最高法院民事第五庭
                          審判長法官  劉  延  村
                                法官  許  澍  林
                                法官  黃  秀  得
                                法官  李  寶  堂
                                法官  童  有  德
      本件正本證明與原本無異
                                      書  記  官
中    華    民    國  九十七  年    三    月   十八   日
                                                 H


司法院資訊處製作；財團法人民間司法改革基金會備份。
